臺灣高等法院刑事判決　　　　　　　　96年度上易字第1498號
上　訴　人　台灣桃園地方法院檢察署檢察官
被　　　告　乙○○
上列上訴人因被告竊佔案件，不服臺灣桃園地方法院96年度易更
字第2號，中華民國96年5月24日第一審判決（起訴案號：臺灣桃
園地方法院檢察署95年度偵字第12755 號），提起上訴，本院判
決如下：
    主  文
上訴駁回。
    事  實
一、本件公訴意旨：被告乙○○明知其所有之土地與告訴人甲○
    ○所有之土地（坐落桃園縣新屋鄉○○村○○○○段33地號
    ）相毗鄰，竟意圖為自己不法之所有，於民國95年3 月間起
    ，以在甲○○所有土地上種植水稻之方式加以竊占，並經甲
    ○○多次催討仍不返還。嗣經曾明芳至台灣桃園地方法院檢
    察署按鈴申告，始循線查知上情，因認被告涉有刑法第 320
    條第2 項之竊佔罪云云，乃聲請簡易判決處刑在案。
二、按犯罪事實應依證據認定之，無證據不得認定犯罪事實。又
    不能證明被告犯罪者，應諭知無罪之判決。刑事訴訟法第15
    4 條第2 項、第301 條第1 項分別定有明文。又事實之認定
    ，應憑證據，如未能發現相當證據，或證據不足以證明，自
    不能以推測或擬制之方法，為裁判基礎（最高法院40年台上
    字第八六號判例意旨參照）；且認定犯罪事實所憑之證據，
    雖不以直接證據為限，間接證據亦包括在內，然而無論直接
    證據或間接證據，其為訴訟上之證明，須於通常一般之人均
    不致有所懷疑，而得確信其為真實之程度者，始得據為有罪
    之認定，倘其證明尚未達到此一程度，而有合理之懷疑存在
    而無從使事實審法院得有罪之確信時，即應由法院為諭知被
    告無罪之判決（最高法院76年台上字第4986號判例意旨參照
    ）。又按刑法上竊佔罪成立，除須客觀上佔有他人之不動產
    外，主觀上尚須有明知係他人不動產，而意圖為自己或第三
    人不法之利益加以佔用之不法犯意。苟若欠缺主觀不法犯意
    ，即不為罪。換言之，竊佔罪之成立，以故意犯為限，並不
    處罰過失犯。
三、經查，檢察官認被告涉犯前揭罪名，無非係以：(一)告訴人甲
    ○○所述；(二)台灣桃園地方法院檢察署檢察官95年5 月9 日
    勘驗筆錄、楊梅地政事務所土地複丈成果圖：(三)被告乙○○
    自承知悉告訴人於94年11月間曾通知被告欲請地政人員至該
    處進行測量之情。另公訴人並當庭補充指稱：告訴人於94年
    11月間在其土地設立界標，其後告訴人至該處察看時發覺界
    標已遭拔除，則該土地既僅有被告耕作，應係被告拔除界標
    ，是足認被告主觀上已知悉佔用他人土地之部分；而於95年
    3 月間即曾電知被告佔用土地之事，而被告卻於此後仍繼續
    土地耕作行為，據此推論被告主觀上有竊佔告訴人土地之故
    意（見原審96年度易更字第2 號卷第27頁）。
四、訊據被告堅決否認有何竊佔犯行，辯稱：伊自60幾年間就開
    始在第31、32地號上耕作種稻，與告訴人毗鄰之土地一向以
    田埂為界；且以前沒有測量並不清楚種稻有無佔用告訴人土
    地，94年11月告訴人因要建納骨塔曾通知要測量，但當時伊
    人並未到場，也不知道界標在哪裡，界標不是伊拔除的，伊
    於95年6 月稻子收割後就沒有再種了等語。經查：
  (一)公訴人所指被告竊佔告訴人所有座落桃園縣新屋鄉○○段三
    角堀小段33地號（下稱33地號）部分，經檢察官到場履勘並
    請地政人員測量結果，在所稱竊佔之位置分佈二處，均在告
    訴人所有之33地號與被告所有之同小段31地號、32-1地號相
    毗鄰處，面積分別為89平方公尺、41平方公尺，當時均由被
    告種植水稻，相鄰地號中間有田埂為界，此有上開地號之土
    地登記簿謄本、95年5 月9 日勘驗筆錄、履勘所拍攝之現場
    照片、桃園縣楊梅地政事務所95年5 月1 日楊測複字第0918
    00號複丈成果圖在卷可稽（見原審卷第28至34頁、95年度他
    字第1147號偵卷第14至21頁），此固足認被告客觀上確有佔
    據告訴人部分土地使用之事實。
  (二)然就被告主觀竊佔上有無故意一節，被告執前詞辯解，而依
    土地登記簿謄本及桃園縣楊梅地政事務所95年11月22日函所
    示（見原審卷第9 至16頁、第27頁），該第31、32地號土地
    均於67年2 月3 日由被告之子鄭傳芳向第三人黃土買受取得
    所有權，於76年9 月14日再由被告乙○○向鄭傳芳買受該土
    地，第32地號土地則係於90年9 月12日合併至31地號土地。
    又告訴人曾明芳於偵查、原審審理時亦均指稱被告已經佔用
    伊土地十幾年，先前因沒有人向伊買土地，所以就沒有要求
    被告還地，其與被告相鄰之土地亦無以田埂作為區隔等語（
    見95年度他字第1147號偵卷第3 頁、原審卷第44、45頁），
    是被告實際上至少於十餘年即有佔用之行為，衡以常情，被
    告在自己所有之31、32號土地並佔用在交界處之告訴人所有
    33號土地耕作十餘年，均未見告訴人曾明芳有任何訴追之表
    示，則足認被告基於數十年之經驗與確信，應未察覺有佔用
    鄰地之情形。
  (三)至公訴人雖另指稱告訴人於94年11月間在其土地設立界標，
    其後告訴人至該處察看時發覺界標已遭拔除，則該土地既僅
    有被告耕作，應係被告拔除界標，是足認被告主觀上已知悉
    佔用他人土地之部分；而於95年3 月間即曾電知被告佔用土
    地之事，而被告卻於此後仍繼續土地耕作行為，據此推論被
    告主觀上有竊佔告訴人土地之故意（見原審96年度易更字第
    2 號卷第27頁）云云。然查，桃園縣楊梅地政事務所雖於94
    年11月4 日受理告訴人申請複丈乃至上開地段進行測量，並
    於33地號、32-1地號間釘設界樁十支（並未就33地號與31地
    號間進行測量），有桃園縣楊梅地政事務所函覆及所附95年
    11月4 日楊測複第216100號複丈成果圖在卷可稽（見原審第
    14至16頁），惟測量當日被告並未到場，且告訴人於該次測
    量後僅告訴被告有佔用土地而未告知被告究係佔用何部分之
    土地一情，此業為告訴人於原審審理時證述在卷（見原審第
    44頁），而亦無任何證據顯示被告有拔除上開土地之界樁之
    行為；是足認被告於94年11月4 日地政機關到場測量後，仍
    不知悉佔用之部分土地所在位置。又於95年5 月9 日檢察官
    會同桃園縣楊梅地政事務所人員至現場勘驗之際，被告固有
    同至該處，然該次測量僅係測量33地號與32-1地號及種植水
    稻現場，其他部分之測量（按：應係指31地號與33地號間土
    地）地政人員則係於數日後再度至該處測量，測量完成後的
    複丈成果圖亦僅有函送台灣桃園地方法院檢察署檢察官，並
    未給予當事人等情，業經證人即當日會同檢察官至現場勘查
    之地政人員張宏正到庭證述在卷（見原審卷第50頁），是可
    見被告迄於此際仍不知所佔用土地之位置為何，況被告於95
    年6 月水稻收割後即未再耕種，即被告發覺產權有所爭議時
    就停止使用，亦徵被告並無不法佔用他人土地之意圖。在檢
    察官未再提出其他積極證據證明被告於95年3 月間開始突然
    產生竊佔犯意之際，僅以被告於95年3 月間接獲告訴人通知
    佔用土地後未立即返還之客觀上行為，自無法遽認被告有竊
    佔之主觀犯意。
五、綜上所述，被告雖確有無權佔用他人土地之行為，然主觀上
    尚難苛論其有何故意或不法利益之意圖，縱或有未予確實查
    證之疏失，於民事上或應負不當得利、過失侵權行為責任，
    然於被告之行為既與刑法第三百二十條第二項之竊佔罪構成
    要件不符，且亦查無其他積極證據顯示被告無權佔用他人土
    地係出於故意之行為，則對於檢察官所訴被告犯行實尚有合
    理懷疑之存在，依首開法律規定，即應為被告無罪之判決。
六、原審諭知被告無罪，核無不合，檢察官上訴意旨略以：被告
    稱水稻分2 期，1次是農曆5、6月收割，1次是農曆過年前收
    割，種植4、5個月後可收割，被告於95年5月9日在告訴人土
    地上仍種有水稻，應是95年3 月告訴人以電話告知被告界址
    被拔除及竊占伊土地後所種植云云。惟查：95年農曆過年為
    國曆1月29日，國曆6月26日為農曆6月1日，則農曆5、6月收
    割應為國曆6、7月間，則從國曆6、7月間，回算4、5個月應
    是國曆2月間，是95年3月以前，不能執此證明是告訴人於95
    年3 月間告知被告界址被拔除後所種植，且告知被告界址被
    拔除亦不能證明被告明知有竊占之情事，是檢察官之上訴核
    無理由，應予以駁回。
據上論斷，應依刑事訴訟法第368條判決如主文。
本案經檢察官張秋雲到庭執行職務。
中　　華　　民　　國　　96　　年　　8　 　月　　16　　日
　　　　　　　　　刑事第十一庭審判長法　官  張連財
　　　　　　　　　　　　　　　　　  法　官  林明俊
　　　　　　　　　　　　　　　　　  法　官  楊照男
以上正本證明與原本無異。
不得上訴。
                                    書記官  陳秋雄
中　　華　　民　　國　　96　　年　　8　 　月　　16　　日
